最高法院刑事判決　　　　　　九十四年度台上字第七三九六號
　　上　訴　人　台灣高等法院檢察署檢察官
　　上　訴　人
　　即　被　告　乙○○
　　　　　　　　　　　　樓
　　選任辯護人　蔡俊有律師
　　被　　　告　戊○○
　　　　　　　　　　　　號3樓.
　　　　　　　　丁○○
　　　　　　　　　　　　號
　　　　　　　　己○○
　　　　　　　　　　　　樓
　　共　　　同
　　選任辯護人　連銀山律師
　　被　　　告　丙○○
　　　　　　　　　　　　龍7號.
　　選任辯護人　俞兆年律師
　　被　　　告　甲○○
　　　　　　　　　　　　之3號.
上列上訴人等因被告等貪污等罪案件，不服台灣高等法院中華民
國九十三年十一月三日第二審更審判決（九十三年度上更(一)字第
二三０號，起訴案號：台灣台北地方法院檢察署八十六年度偵字
第五八七四、七八三三、一二０六五、一二０六六號），提起上
訴，本院判決如下：
    主  文
原判決關於乙○○部分撤銷，發回台灣高等法院。
其他上訴駁回。
    理  由
一撤銷發回部分：
本件原判決認定上訴人即被告乙○○自民國八十四年十二月二十
二日起至八十六年三月五日止，擔任財政部台北關稅局稽查組檢
查四課第一股股長，負責旅客之疏導及行李之查驗監督，係依據
法令從事公務之人員。而趙東辛（已出境）則於八十四年九月二
十五日即在稽查組第四課任職，負責旅客入境行李檢查，二人均
為台北關稅局稽查組檢查四課同事為稽徵關員。八十六年二月十
九日十九時五十二分，周蔡秀珍偕同賴王玉嬌搭乘ＣＸ四五一班
機入境，乙○○竟基於違背職務之犯意，與檢查關員趙東辛共同
謀議縱放周蔡秀珍入境所攜行李通關，乃指示周蔡秀珍通過十三
負責行李檢查之關員趙東辛，趙東辛因而明知為私運未逾公告
數額之應稅物品而予放行，乙○○旋即在機場出境大廳日亞航櫃
附近與周女會合，相偕進入通往停車場之地下室電梯間，收受
周蔡秀珍交付之賄賂款新台幣一萬五千元等情。因而將第一審關
於乙○○部分之科刑判決撤銷，改判依牽連犯關係，從一重論處
乙○○依據法令從事公務之人員，對於違背職務之行為，收受賄
賂罪刑，固非無見。
惟查：(一)、按有罪之判決書，應記載犯罪之事實，諸凡有關犯罪
之時間、地點、方法、態樣，以及適用法律有關之事項，均應為
詳實之記載，始足為適用法律之依據。原判決事實欄僅記載乙○
○基於違背職務之犯意，與檢查關員趙東辛共同謀議縱放周蔡秀
珍入境所攜行李通關，乃指示周蔡秀珍通過十三負責行李檢查
之關員趙東辛，趙東辛因而明知為私運未逾公告數額之應稅物品
而予放行。但懲治走私條例第九條第一項稽徵關員或其他依法令
負責檢查人員明知為走私物品而放行罪，係以其放行者為走私物
品為前提，乃犯罪構成要件要素，自應於事實欄內為明白記載，
始足為適用法律之依據。原判決對於乙○○與趙東辛放行之走私
物品種類為何？數量多少？均未詳加調查審認，並於事實欄內為
明白記載，致事實尚非明確，本院無從為適用法律當否之判斷。
(二)、犯罪事實之認定，應憑證據，如未能發現相當證據，或證據
不足以證明，自不能以推測或擬制之方法，以為裁判基礎。原判
決認定乙○○與趙東辛就稽徵關員放行走私物品犯行間，有犯意
之聯絡及行為之分擔，為共同正犯，然於理由欄內謂乙○○與趙
東辛同在稽查組第四課服務，負責入出境行李檢查，二人雖不同
一股，但係同一課，且同一屬性，迄至八十六年二月，同事之誼
已一年有餘，尚難因非同一股即不能予以指示，共同謀議讓周蔡
秀珍於該日入境時順利通關，否則事發後，何以趙東辛出境不歸
云云（見原判決第五頁倒數第二行至第六頁第三行），並未具體
說明其憑以認定乙○○與趙東辛共同謀議之積極證據，僅以同事
一年餘及趙東辛出境不歸畏罪潛逃等推測之詞為裁判基礎，難謂
無認定犯罪事實不憑證據之違法。(三)、懲治走私條例已於九十一
年六月二十六日修正公布全文十三條，原審於九十三年十一月三
日判決時並未依刑法第二條第一項規定比較新舊法之適用，亦有
未合。乙○○及檢察官上訴意旨均指摘原判決關於此部分不當，
非無理由，應認原判決關於乙○○部分仍有撤銷發回更審之原因
。至原判決關於乙○○不另為無罪諭知部分，因與發回部分，有
審判不可分之關係，爰一併發回，併此敘明。
二上訴駁回部分：
按刑事訴訟法第三百七十七條規定，上訴於第三審法院，非以判
決違背法令為理由，不得為之。是提起第三審上訴，應以原判決
違背法令為理由，係屬法定要件。如果上訴理由狀並未依據卷內
訴訟資料，具體指摘原判決不適用何種法則或如何適用不當，或
所指摘原判決違法情事，顯與法律規定得為第三審上訴理由之違
法情形，不相適合時，均應認其上訴為違背法律上之程式，予以
駁回。本件原判決撤銷第一審適用懲治走私條例第九條第一項之
規定，論處被告戊○○、丁○○、己○○、丙○○、甲○○等五
人共同連續稽徵關員，明知為走私物品而放行罪刑之判決，改判
諭知戊○○等五人均無罪，已敘明本案調查人員雖於八十六年三
月三日在台北市○○街二二七巷三弄八號七樓施建興、李惠筑夫
婦住宅扣得進口之ＩＣ板四束另一包、衣物六十二件、洋菸十四
條、 PANASONIC錄放影機一台、電玩卡帶九十五盒；在台北市○
○路十六號五樓扣得周蔡秀珍進口之洋菸八條、大正胃腸藥四盒
、ELUCORT 四瓶、襪子十八雙、男女性內褲各十件；在台北市○
○街四十一巷二－一號二樓扣得張游份菊進口之峰牌香菸四條、
日本里龍化粧品三條、洋酒一瓶。惟依財政部所頒佈施行之「入
境旅客攜帶行李物品報驗稅放辦法」及「入境旅客攜帶行李物品
限量表」所示，入境旅客攜帶之行李價值在二萬元以下係免稅，
是縱屬李惠筑等人係常川客，依上開辦法第十四條之規定，亦有
一定之免稅額度，則起訴事實雖載有所謂查扣之私運進口之物品
，惟依限量表所示，該查扣之物品均為限量表所示之項目，亦即
得免辦簽證以行李攜帶入境，公訴事實亦未記載上開所謂查扣之
物品究係何人於何次入境時所攜入，係一次攜帶入關或多次攜帶
入關累積者，是否確由戊○○等關員查驗放行，以致無法認定是
否為超量攜入，又如何依該查扣之物品認定係超量攜帶而由戊○
○等違背法令縱放入境？此攸關戊○○等是否成立連續明知走私
物品而予放行之罪，絕非只憑李惠筑等單幫客所稱經由某被告之
檢查入境能順利未稅通關即可論處刑責。且李惠筑已供明「其
中衣物、洋菸及錄放影機是我於本（三）月一日自日本未稅帶回
」云云，然三月一日李惠筑入境，檢查其行李之海關關員係廖金
玉，與戊○○等五人均無關，此有財政部台北關稅局九十三年七
月九日北普稽字第０九三一０一０三六０號函復原審在卷。又調
查人員在施淑貞家中查無扣案之物，在周蔡秀珍、張游份菊住處
查扣之物，周蔡秀珍、張游份菊並未供述該等物品係何日、時自
何國攜帶入境，一次攜入或多次攜入累積者，檢察官就有無違反
攜帶行李報驗辦法由何關員予驗關放行，並未盡舉證責任，自難
徒以推測之想法認與本案被告有關，作為認定被告犯罪之證據。
尤以張游份菊依卷內資料至八十六年一月間仍列為電腦注檢嚴查
檔對象，入境均須通過二十五號檢查，應無可能攜帶超量規定
物品而不被查獲情事，檢察官漫指戊○○等人違法放行，顯屬無
據。又施淑貞、張游份菊、施建興、李惠筑、李圳義、周蔡秀珍
於電腦注檢期間，理論上，不可能攜帶超量物品而不被查獲，依
卷內檢察官所提入境旅客申報單查核，施淑貞自八十五年五月至
八十六年二月被查扣核稅或退運有十三次（八十五年四月二日前
均未經被告等檢查，並不足證明被告等有違法放行情事），其
中戊○○查扣三次，己○○查扣一次；李惠筑解除電腦注檢後入
境通關被查扣核稅有十三次，其中戊○○二次、己○○一次；周
蔡秀珍則被查扣核稅有十九次，其中甲○○一次、戊○○二次。
按李惠筑、周蔡秀珍八十五年一月至八十六年三月三日入境通關
分別多達一二七次、九七次，前半年為電腦注檢嚴查檔期間，後
半年解除電腦注檢，入境時恢復為一般旅客之通關方式，與賴王
玉嬌、施欣怡、張武平享有同一通關待遇，如選擇綠線通關，
除非經查驗關員接獲密報或憑其查驗經驗察言觀色認應查驗其行
李外，依行政院核定中正機場對入境旅客實施紅綠線通關作業，
皆係採免驗方式通關，則除非有證據證明直接故意明知走私物品
予以縱放外，實難課以稽徵關員刑事責任。檢察官就戊○○等關
員於何日、時，明知李惠筑等人於多次入境時，何次私運未逾公
告數額之管制或應稅物品予以違法放行通關，如有接受乙○○明
示或暗示對李惠筑等單幫客予以違法放行，何以又有多次查扣核
稅紀錄，並未具體提出事實證據以資證明或說明，此觀諸第一審
檢察官在論告書中亦自承本件不僅未當場查扣任何走私放行物品
，且亦難證明戊○○等明知為未逾公告數額之管制物品或應稅物
品而予放行在卷，自難以擬制或推測之方法，以為裁判基礎，基
於無罪推定之原則，自難繩以前開條文之罪責。而測謊之鑑驗，
係就受測人對相關事項之詢答，對應其神經、呼吸、心跳等反應
而判斷，其鑑驗結果有時亦因受測人生理、心理因素而受影響，
該鑑驗結果固可為審判之參考，但非為判斷之唯一及絕對之依據
，鑑驗結果是否可採，應由法院斟酌取捨。雖己○○、甲○○、
丙○○等人經測試呈情緒波動之反應，仍須有補強證據以資證明
，不能僅以測謊結果作為有罪判決之唯一證據。又訊問被告，除
有急迫情況且經記明筆錄者外，應全程連續錄音；必要時，並應
全程錄影。筆錄內所載之被告陳述與錄音或錄影之內容不符者，
除有急迫情況且經記明筆錄而未錄音、錄影之情形外，其不符之
部分，不得作為證據。刑事訴訟法第一百條之一第一項、第二項
定有明文。此等規定於司法警察（官）詢問犯罪嫌疑人時準用之
，又為同法第一百條之二所明定。本案被告戊○○等及其選任辯
護人抗辯調查筆錄不實，要求勘驗錄影帶，經原審前審於九十一
年五月二日、五月八日、六月七日、七月二十三日、八月一日、
十月十六日分別勘驗施欣怡、李圳義、李惠筑、賴王玉嬌、周蔡
秀珍、丁○○之錄影帶，勘驗結果認調查詢問錄影帶節錄譯文與
詢問筆錄內容不符，其不符部分依法不得採為證據。原審前審並
就詢問錄影帶、錄影帶節錄譯文、筆錄影本函請法務部調查局台
北市調查處（下稱台北市調查處）查復為何詢問筆錄內容與錄影
帶譯文不符，雖經該處九十二年六月十七日肅字第０九二四三六
二三一六０號函復稱：李惠筑八十六年三月七日、三月十二日之
調查詢問過程皆有選任辯護人在場，並無強暴、脅迫、利誘、詐
欺情事，筆錄製作完成後均經被詢問人詳閱內容確認無訛後始簽
名捺印；賴王玉嬌接受詢問時均點頭確認甲○○、丁○○涉嫌縱
放入境通關，其夫賴定國在場並經朗讀確認無訛後簽名捺印完成
筆錄；李圳義亦在調查人員提供關員之公務人員履歷表指認丁○
○、己○○涉嫌縱放通關，並經其親閱後始簽印確認；施欣怡在
調查人員提示丙○○、戊○○、曹能通等人照片，即供陳該三關
員即是渠母指示入境通關時之查驗關員，並經其詳閱內容確認後
始簽名捺印完成筆錄之製作；周蔡秀珍於詢問過程皆有選任辯護
人在場，筆錄製作完成後，經其詳閱內容無訛後始簽名捺印；丁
○○接受詢問時，調查人員製作筆錄均依其本人之意思而予記載
，其對內容亦隨時提出修正要求，詢問過程並無強暴、脅迫、利
誘、詐欺情事各等語，復經調查人員時文堂、劉崴、謝淑美、袁
正煒、唐銘思、林啟川等人在原審前審到庭供稱：我們是與當事
人談話時就開始錄音，筆錄僅記重點不是逐字記載，不可能與錄
音全同，中間有出入也可探求真意修改等語在卷。惟刑事訴訟法
既明文規定筆錄所載陳述與錄音、錄影內容不符者，不得作為證
據，而依卷內證據資料，前揭證人之供述與事實不盡相符，自不
因被詢問人及被告等人閱後簽名捺印，即得視為適法之證據而採
為判決之基礎。因認難以證明被告戊○○、丁○○、己○○、丙
○○、甲○○等五名稽徵關員有縱放走私物品犯行，檢察官對於
起訴之犯罪事實又未能提出具體、積極之證據以資證明，或說明
稽徵關員如何犯罪之證明方法，自難以推測或擬制之方法以為裁
判基礎，基於無罪推定之原則，自應認戊○○等人犯罪不能證明
，改判諭知戊○○等五人無罪，已詳述其所憑之證據及其理由。
從形式上觀察，所為論敘均與卷內證據資料相符，並無違法情形
存在。檢察官上訴意旨略以：對於在一定期間內，集合性反覆實
施同種犯罪之犯罪類型，檢察官只能就各關係人之供述及相關佐
證，為一定時間內反覆實施集合性犯罪之事實認定，若檢察官提
出之證據足以證明該犯罪事實存在，應不能否定其為合法、適格
之犯罪事實，原判決認檢察官不能舉證證明各個犯罪事實，將起
訴事實內容與舉證責任混為一談，自為違背法令；原審並未對施
欣怡、李圳義、李惠筑、賴王玉嬌、周蔡秀珍、丁○○等之錄影
帶內容全面勘驗，僅以辯護人觀看之片段內容為有利被告等之認
定，且未參酌調查單位指出對被告等不利之事實，自有應調查證
據未予調查之違法；李惠筑、周蔡秀珍曾為注檢查驗對象，解除
注檢後又有十餘次違規，為何未提報恢復為注檢對象，原審未進
一步詳查，顯有疏漏云云。惟按刑事訴訟法第一百六十一條第一
項規定，檢察官就被告犯罪事實，應負舉證責任，並指出證明之
方法。因此，檢察官對於起訴之犯罪事實，應負提出證據及說服
之實質舉證責任。倘其所提出之證據，不足為被告有罪之積極證
明，或其指出證明之方法，無從說服法院以形成被告有罪之心證
，基於無罪推定之原則，自應為被告無罪判決之諭知。本件原判
決已調查說明檢察官對於起訴之犯罪事實未能提出具體、積極之
證據以資證明，或說明稽徵關員如何犯罪之證明方法，亦無從說
服法院以形成戊○○等有罪之心證，因而撤銷第一審關於此部分
之科刑判決，改判諭知戊○○等五人均無罪，於法洵無違誤。再
原審前審於九十一年五月二日、五月八日、六月七日、七月二十
三日、八月一日、十月十六日分別勘驗施欣怡、李圳義、李惠筑
、賴王玉嬌、周蔡秀珍、丁○○之錄影帶，勘驗結果認調查偵訊
錄影帶節錄譯文與偵訊筆錄內容不符，並分別記載於勘驗筆錄上
，其不符部分依法不得採為證據，此為事實審法院認事採證職權
之適法行使，上訴意旨並未指出原審勘驗結果有何與事實不符之
處，自難漫指為違法。原判決已說明台北市調查處函載證人李惠
筑等人於調查接受詢問時，均出於自由意識，且於筆錄上簽名，
然刑事訴訟法規定筆錄所載陳述與錄音、錄影內容不符者，其不
符部分不得作為證據，該台北市調查處之筆錄不因被詢問人及被
告等人閱後簽名捺印，即得認筆錄內與錄音、錄影內容不符部分
，視為適法之證據而採為判決之基礎。至李惠筑、周蔡秀珍解除
注檢後又有十餘次違規，是否提報恢復為注檢對象，與本件犯罪
無直接關連，原審未進一步調查，亦無違法可言。檢察官上訴意
旨係就判決內已明白論斷之事項，及原審認事採證職權之適法行
使，或無關犯罪事實之枝節問題，漫事指摘，與法律規定得為第
三審上訴理由之違法情形，不相適合，其關於戊○○、丁○○、
己○○、丙○○、甲○○部分之上訴為違背法律上之程式，應予
駁回。
據上論結，應依刑事訴訟法第三百九十五條前段、第三百九十七
條、第四百零一條，判決如主文。
中　　華　　民　　國　九十四　年　 十二 　月　 三十　 日
                      最高法院刑事第十庭
                          審判長法官  洪　清　江
                                法官  石　木　欽
                                法官  李　伯　道
                                法官  林　勤　純
                                法官  陳　晴　教
      本件正本證明與原本無異
                                      書  記  官
中　　華　　民　　國　九十五　年　　一　　月　 十一　 日
                                                      Ｌ
